【裁判字號】    99,易,3401
【裁判日期】    991210
【裁判案由】    詐欺
【裁判全文】
臺灣臺中地方法院刑事判決              99年度易字第3401號
公  訴  人  臺灣臺中地方法院檢察署檢察官
被      告  林泳塘
上列被告因詐欺案件，經檢察官提起公訴（99年度偵緝字第2019
號），本院判決如下：
    主    文
林泳塘意圖為自己不法之所有，以詐術使人將本人之物交付，處
有期徒刑貳月，如易科罰金，以新臺幣壹仟元折算壹日。
    犯罪事實
一、林泳塘基於意圖為自己不法所有之犯意，明知自己與廖朝鐘
    並非臺中市立忠信國民小學（下稱忠信國小）之同班同學，
    竟於民國99年1 月25日上午某時，前往廖朝鐘位在臺中市西
    區○○○○街20巷35號住處，向與廖朝鐘同住之前妻枋碧如
    表示於同年月24日有載廖朝鐘回上開住處，並佯稱其與廖朝
    鐘為忠信國小同班同學，目前經營水電工程，具甲種水電工
    程牌照，多承攬重大工程，收入豐富，聽聞廖朝鐘中風，願
    意幫助生病之廖朝鐘云云，使枋碧如因而誤認林泳塘、廖朝
    鐘確為國小同學，而無防備之心，中午猶招待林泳塘在該住
    處內吃便當、閒聊，迄至同日下午3 時許，林泳塘佯為接聽
    行動電話，以欲替友人付清酒錢，而身上攜帶現金不足為由
    ，要求枋碧如出借新臺幣（下同）1 萬5000元，致枋碧如誤
    信為真而陷於錯誤，遂交付借款1 萬5000元予林泳塘。詎事
    後枋碧如撥打林泳塘所留之手機電話，欲催討上開借款，卻
    無人接聽，枋碧如始發覺受騙。
二、案經枋碧如、廖朝鐘訴請臺灣臺中地方法院檢察署檢察官偵
    查起訴。
    理    由
壹、程序方面：
一、按被告以外之人於審判外之言詞或書面陳述，除法律有規定
    者外，不得作為證據，刑事訴訟法第159 條第1 項固有明文
    。惟被告以外之人於審判外向法官所為之陳述，得為證據，
    於偵查中向檢察官所為之陳述，除顯有不可信之情況者外，
    得為證據；又被告以外之人於審判外之陳述，雖不符刑事訴
    訟法第159 條之1 至第159 條之4 之規定，而經當事人於審
    判程序同意作為證據，法院審酌該言詞陳述作成時之情況，
    認為適當，亦得為證據，當事人、代理人或辯護人於法院調
    查證據時，知有第159 條第1 項不得為證據之情形，而未於
    言詞辯論終結前聲明異議者，視為有前項之同意，同法第15
    9 條之1 、第159 條之5 亦有明文。查本判決下列所引用之
    各項證據方法之證據能力，公訴人、被告林泳塘於本院審理
    時均未爭執，且迄至言詞辯論終結前亦未聲明異議，本院審
    酌該等言詞陳述及書面陳述作成時之情況，並無違法不當或
    瑕疵不宜作為證據之情事，依刑事訴訟法第159 條之5 之規
    定，自得作為證據，合先敘明。
貳、實體方面：
一、訊據被告固坦承有於上揭時日前往告訴人廖朝鐘前揭住處，
    並向告訴人枋碧如談及其與廖朝鐘為忠信國小同班同學、目
    前經營水電工程，中午有在該處吃便當，嗣有留2 支行動電
    話門號給枋碧如，後來該2 支門號1 友遭雨淋溼不能用，1
    支後來沒再使用等事實，然矢口否認涉有上揭詐欺犯行，辯
    稱：伊當天僅是去廖朝鐘前揭住處坐一坐，與他們聊天，因
    為下雨才沒馬上離開，枋碧如還叫伊不要借錢給廖朝鐘，伊
    並未向告訴人枋碧如借錢云云。惟查：
(一)、上開犯罪事實，業據證人即告訴人枋碧如於99年4 月6 日偵
    查中指訴：「今年農曆過年前，林泳塘載廖朝鐘回家，隔天
    來關心我們，表示我們小孩那麼多，廖朝鐘身體又不好，他
    說他有甲種水電工程的牌照，工程作很大，錢很多，看到廖
    朝鐘很可憐，要幫忙他‧‧被告對著手機說，不要再喝了，
    我替你把錢繳一繳，並向我借15000 元，表示要向他的朋友
    繳酒錢，因為被告在我家吹噓了一天，然後又很關心我先生
    ，所以才把錢借給他，之後打手機就找不到他的人了」等語
    （見他字卷第20頁）、復於本院審理時到庭具結證稱：「（
    問：在被告跟你借錢那天之前，有無看過被告？）沒有，借
    錢那天是我第一次見到被告」、「（問：被告當天為何去你
    家？）被告是先到我家找廖朝鐘，他說他是廖朝鐘的同學，
    我跟他說廖朝鐘不在家，在公園，被告就去公園找廖朝鐘然
    後載廖朝鐘回家」、「被告提到工程的事，我跟他說已經都
    包給別人作了，被告說他有錢，他和廖朝鐘是同學，問說有
    沒有需要他幫忙的地方，他想要幫忙廖朝鐘，被告說他很有
    錢，還說我們貸款400 萬怎麼不跟他講，他可以幫忙」、「
    被告只說要幫忙我們，我說我們跟被告又不熟，不用了，但
    被告說他有錢，而且廖朝鐘中風，我又一個婦人帶著小孩，
    他有錢，他要幫我」、「（問：那天中午被告有無和你們一
    起在家裡吃飯？）我有去買便當給被告吃，我想說他和廖朝
    鐘是好朋友，又很關心我們，所以買了便當請他吃」、「（
    問：當天你有借錢1 萬5 千元給被告？）當天被告電話聯絡
    的很頻繁，當天下午三、四點，我聽到被告跟人家在講電話
    說酒不要再喝了，我幫你把錢繳一繳，之後他就找我到廚房
    去，說有話跟我講，到廚房後，被告說他朋友在喝酒，他叫
    他朋友不要喝了，他要去幫他朋友繳錢，剛好他身上沒帶那
    麼多錢，他問我身上有多少錢，我說剛好一萬八，這是我剛
    領回來的，要做生活費，我說借他一萬，被告說借他一萬五
    ，後來他就借走一萬五」、「（問：被告跟你借錢的事，廖
    朝鐘是否知道？）因為被告找我到廚房去說，所以廖朝鐘借
    錢當時沒有聽到」、「（問：你與被告第一天認識，為何要
    借被告錢？）被告說的很關心我們的樣子，我們很感動，被
    告借走錢後就走了，因為之前被告有留手機給我女兒及我，
    所以我在被告借錢離開後，被告有打電話說他不載廖朝鐘去
    他同學那裡，我隨後再回撥，電話就不通了」、「（問：被
    告跟你借錢時，有無說何時還你？）他借錢時有說隔天就要
    還我」、「（問：你何時跟廖朝鐘說你借錢給被告？）被告
    離開後，我跟廖朝鐘說剛才被告有跟我借一萬五，廖朝鐘才
    說被告不是他國小同學，為何要借他錢，我還罵廖朝鐘說不
    早說」、「（問：被告一直質疑你借給他錢，那時為何不叫
    他寫借據？）當時被告講了一堆話讓我們卸下心防，而且想
    說被告是廖朝鐘小學同學，而且被告匆匆忙忙的」等語綦詳
    （見本院卷第66頁反面至67頁反面、第69頁），核與證人即
    告訴人廖朝鐘於99年4 月6 日證稱：「他（指被告）不是我
    的同學，他要進來我也沒有辦法，因為他前一天看我在外面
    吃飯，有載我回家，被告當時是把我的前妻叫到廚房，我不
    知道借錢的事」等語（見他字卷第20頁）、復於本院審理時
    到庭具結證稱：「（問：你是否知道被告跟枋碧如借錢的過
    程？）我不知道，我是後來枋碧如告訴我我才知道」、「（
    問：枋碧如如何告訴你？）她說被告跟她借錢而已，她是後
    來跟我說林泳塘跟她借1 萬5000元」、「（問：你與被告是
    否忠信國小的同學？）我不是他同學」、「被告總共載我回
    家兩次才對，第一次是吃飯的時候遇到我，載我回到我家巷
    口，第二次是在公園遇到我，他載我回家以後一直待在我家
    ，中午在我家吃便當，下午把我太太找到廚房去講話，然後
    跟我太太借錢，當時我人在客廳，被告跟我太太在廚房，所
    以我不知道借錢的事，是被告走後，我太太才告訴我說被告
    剛剛有跟她借錢」、「（問：你太太何時告訴你被告跟她借
    錢的事？）被告離開後當天我太太就告訴我了，她說被告跟
    她借1 萬5 千元，我太太說被告是要借錢幫朋友繳酒錢」、
    「（問：你太太有無跟你說被告說他水電工程作很大，被告
    說看到你很可憐，說要幫你的事？）有」等語（見本院卷第
    65、66頁）一致，復有99年2 月11日臺中英才郵局第0310號
    存證信函影本1 份附卷可稽（見他字卷第4 頁），且與被告
    上開自承之事實情節相符，足認告訴人等之指訴並非子虛，
    再參諸告訴人枋碧如、廖朝鐘與被告間並無何仇恨怨隙，業
    據被告供承在卷（見本院卷第21頁反面），衡情，告訴人枋
    碧如、廖朝鐘實無僅為區區1 萬5 千元，而甘冒偽證罪之處
    罰，故意設詞誣陷被告之可能，準此，堪認告訴人等之指述
    內容應可採信。
(二)、被告雖以前揭情詞置辯，然參之被告初於99年5 月31日偵查
    中供述其不認識枋碧如、廖朝鐘等語（見99年度偵緝字第12
    01號偵查卷第35頁正面）；復於本院99年9 月27日羈押訊問
    時稱告訴人「廖朝鐘」為「廖文章」云云（見本院聲羈卷第
    8 、9 頁）；嗣於99年10月7 日偵查中猶供稱告訴人「廖朝
    鐘」之名字為「廖文章」，後始改稱「廖朝鐘」云云（見99
    年度偵緝字第2019號偵查卷第58頁），雖被告於本院審理中
    改辯稱：廖朝鐘有說改名叫廖文章云云（見本院卷第71頁）
    ，然此亦據證人廖朝鐘當庭否認在卷（見本院卷第71頁），
    足認被告連廖朝鐘之名字都不清楚，顯然其等間並非熟識，
    灼然甚明，則被告為何刻意、莫名地於前揭時日前往廖朝鐘
    住處，主動去關心廖朝鐘，其動機、目的已非無疑。再者，
    被告與告訴人廖朝鐘並非忠信國小之同班同學，而分別係忠
    信國小第8 屆、第7 屆之畢業生乙情，除據證人廖朝鐘證述
    明確外，並有臺中市忠信國小民國99年11月1 日忠信教字第
    0990003536號函暨檢附之該校54、55學年度畢業生一覽表在
    卷足憑（見本院卷第30至35頁），足證被告明知其與廖朝鐘
    並非忠信國小同班同學，為何當日故意向告訴人枋碧如佯稱
    其與廖朝鐘為忠信國小同班同學？其所為顯與一般常情有違
    ，用意顯有可疑，益徵告訴人枋碧如指訴被告係佯稱與廖朝
    鐘為國小同班同學，並謊稱要幫忙廖朝鐘，使渠誤信為真而
    借錢予被告等情，尚非無據。據上，足認被告顯有施用詐術
    之行為甚明。復查，被告向告訴人枋碧如借款15000 元後，
    其所留之行動電話卻無法聯絡乙節，除證人枋碧如上開證述
    明確外，亦據被告供承在卷（見本院卷第71頁反面、72頁）
    ，且被告嗣於偵查中及本院審理時均否認有向枋碧如借款乙
    情，足見被告故意留無法聯絡之電話，以逃避債務催討，嗣
    後又否認有借錢情事，其顯有為自己不法所有之意圖，亦臻
    明確。
(三)、又被告雖辯稱：若真有借款，為何未有借據云云，參諸本案
    被告要求出借之金額僅係1 萬5 千元，尚非甚鉅之金額，而
    且借款當時，告訴人枋碧如既誤信被告為廖朝鐘之同學，又
    認為被告那麼關心廖朝鐘，且被告又留下行動電話以供聯絡
    ，告訴人枋碧如因而信任被告，未要求被告書立借據，並非
    顯悖離常情，被告猶執此為辯，並非可採。至被告雖陳稱欲
    聲請林文昌到庭為證，證明有無聽到借款情事云云，然此業
    據證人枋碧如證述：「（問：林文昌知道被告要跟你借錢的
    事？）被告剛來的時候，被告人在門外，因為我家巷子很小
    ，林文昌有聽到我跟被告說若我先生要跟你借錢，叫被告不
    要借錢給我先生，林文昌聽到的應該是錢的事，但不曉得是
    誰借誰」等語（見本院卷第68頁反面），據上，本院因認證
    人林文昌並未聽聞上開借款之情節，且本院據上心證已明，
    證人林文昌核無再傳喚之必要。另就被告聲請調閱其當天之
    行動電話通聯紀錄乙節，此業據證人枋碧如於本院已證述被
    告係佯稱講電話，沒有聽到電話有響等語（見本院卷第72頁
    ），且案發至今已逾可調閱行動電話通聯紀錄之時間，是被
    告聲請調查此部分之證據，亦核無必要，併此敘明。
(四)、綜上，被告上開所辯，乃係卸責之詞，委無足採。本件事證
    明確，被告之犯行，堪以認定。
二、核被告所為，係犯刑法第339條第1項之詐欺取財罪。爰審酌
    被告不思以正途牟利，犯罪動機、目的、手段均有可議，且
    前已有多次詐欺前科之素行（參卷附臺灣高等法院被告前案
    紀錄表），猶不知悔改，再考量被告迄今尚未與被害人和解
    ，賠償被害人之損害，及被告犯後否認犯行之犯後態度等一
    切情狀，量處如主文所示之刑，並諭知易科罰金之折算標準
    。
據上論斷，應依刑事訴訟法第299 條第1 項前段，刑法第339 條
第1 項、第41條第1 項前段，刑法施行法第1 條之1 ，判決如主
文。
本案經檢察官康淑芳到庭執行職務。
中    華    民    國    99    年    12    月    10    日
                刑事第十六庭  審判長法  官  王世華
                                    法  官  楊欣怡
                                    法  官  蔡美華
以上正本證明與原本無異。
如不服本判決應於收受判決後10日內向本院提出上訴書狀，並應
敘述具體理由；其未敘述上訴理由者，應於上訴期間屆滿後20日
內向本院補提理由書（均須按他造當事人之人數附繕本）「切勿
逕送上級法院」。
                                    書記官  謝惠雯
中    華    民    國    99    年    12    月    10    日
附錄論罪科刑法條
中華民國刑法第339條
意圖為自己或第三人不法之所有，以詐術使人將本人或第三人之
物交付者，處 5 年以下有期徒刑、拘役或科或併科 1 千元以下
罰金。
以前項方法得財產上不法之利益或使第三人得之者，亦同。
前二項之未遂犯罰之。

司法院資訊處製作；財團法人民間司法改革基金會備份。
